【裁判字號】    95,台上,2963
【裁判日期】    951228
【裁判案由】    給付工資等
【裁判全文】
最高法院民事判決            九十五年度台上字第二九六三號
上  訴  人  丙○○
            甲○○
            乙○○
            丁○○
            戊○○
共      同
訴訟代理人  陳金泉律師
被 上訴 人  長榮航空股份有限公司
法定代理人  己○○
訴訟代理人  陳忠輝律師
上列當事人間請求給付工資等事件，上訴人對於中華民國九十五
年三月二十九日台灣高等法院第二審判決（九十三年度勞上字第
二八號），提起上訴，本院判決如下：
    主  文
原判決關於廢棄第一審判決命被上訴人對上訴人甲○○、乙○○
為給付及命被上訴人對上訴人甲○○、乙○○為給付與駁回甲○
○、乙○○其餘之訴及附帶上訴暨追加之訴、駁回上訴人丁○○
、丙○○、戊○○之上訴、駁回被上訴人對上訴人丁○○、丙○
○、戊○○之其餘上訴暨各該訴訟費用部分廢棄，發回台灣高等
法院。
    理  由
本件上訴人主張：伊為被上訴人公司之空勤組員，詎被上訴人於
民國九十年十月間，在未預告終止勞動契約之情況下，突以業務
緊縮或虧損為由，依勞動基準法（下稱勞基法）第十一條第二款
規定將伊資遣。被上訴人於其終止勞動契約當日，要求伊立即簽
收資遣費支票並離職。伊誤以為被上訴人有合法解僱事由，乃簽
收資遣費支票，嗣發現被上訴人根本無合法解僱事由。且計算資
遣費時，不但未將受訓期間之年資併入工作年資計算，亦未將薪
資項目中差旅日支費及交通費列入平均工資計算，復未發給延長
工時之加班費。伊曾向桃園縣政府勞工局聲請勞資爭議調解未成
立，甲○○、乙○○（下稱乙○○等）乃委請律師代函依民法第
八十八條、第九十二條規定撤銷前受領資遣費之意思表示，並請
被上訴人提供其銀行存款帳號明細，以利退還資遣費，且表示欲
給付勞務，惟被上訴人迄未配合辦理等情。爰依勞動契約之法律
關係請求被上訴人給付工資，先位聲明：求為命被上訴人給付甲
○○新台幣（下同）六十一萬六千八百八十六元、乙○○五十二
萬八千七百十九元、丁○○七十萬一千八百十八元、丙○○八十
三萬三千零四十八元、戊○○六十一萬零三百八十八元，及均加
計法定遲延利息之判決。如認先位聲明無理由，則被上訴人尚應
給付短少之資遣費、預告工資及解僱日前六個月之延長工時工資
。備位聲明：求為命被上訴人給付甲○○二十五萬一千一百八十
一元、乙○○二十三萬一千九百五十六元、丁○○二十七萬五千
零九十六元、丙○○三十八萬四千三百三十三元、戊○○二十萬
零二百七十五元，及均加給法定遲延利息之判決（第一審依先位
聲明判決被上訴人給付甲○○三萬一千九百七十二元、乙○○二
萬九千一百四十元，依備位聲明判決被上訴人給付丁○○十四萬
九千九百六十五元、丙○○十九萬六千零四十三元、戊○○十三
萬六千九百零九元，及均加給法定遲延利息，並駁回上訴人其餘
之訴。被上訴人就其敗訴部分聲明不服，丁○○、丙○○、戊○
○就先位之訴部分提起第二審上訴，乙○○等則提起附帶上訴及
為訴之追加。至丁○○、丙○○、戊○○備位之訴敗訴部分，則
未據彼等聲明不服，已告確定。原審廢棄第一審先位之訴關於命
被上訴人對乙○○等為給付及對丙○○、戊○○之給付超過如原
判決附表【下稱附表】一【Ｂ】所示金額本息之判決，改判被上
訴人給付乙○○等如附表二【Ａ】所示金額本息及將丙○○、戊
○○該廢棄部分在第一審之訴駁回，並將被上訴人其餘上訴、丁
○○、丙○○、戊○○之上訴、乙○○等其餘之訴及附帶上訴暨
追加之訴均駁回。上訴人除備位之訴敗訴部分外，並就其餘敗訴
部分提起第三審上訴。至被上訴人聲明不服部分，另結）。
被上訴人則以：伊於九十年九月七日公告經會計師核閱之九十年
度財務預測稅前淨損已達三十三億多元，隨後九一一事件發生，
航班減少，確有巨額虧損及業務緊縮情事。乙○○等於接受資遣
時，對資遣事由並無異議，且已受領資遣費及預告工資，自不容
恣意撤銷。伊與上訴人間已無勞動契約存在，彼等請求給付薪資
，自有未合。縱認上訴人得請求工資，依民法第四百八十七條規
定，亦應扣除渠等在他處服勞務所取得之利益。又上訴人均為空
勤組員，屬中央主管機關核定公告性質特殊之工作者，並不受勞
基法第三十條之限制，自不得依正常工時八小時請求超時加班費
。且差旅日支費、交通費均不應列入計算平均工資，受訓期間亦
不得計入工作年資等語，資為抗辯。
原審廢棄第一審依先位聲明命被上訴人對乙○○等為給付之判決
，改依備位聲明判決被上訴人給付乙○○等如附表二（Ａ）所示
金額本息，並駁回乙○○等其餘之訴、附帶上訴及追加之訴；另
維持第一審所為駁回丁○○、丙○○、戊○○之上訴暨駁回被上
訴人對丁○○、丙○○、戊○○之其餘上訴之判決，駁回渠等之
上訴，無非以：上訴人原均為被上訴人公司之空勤組員，被上訴
人分別於原判決附件（下稱附件）所示解僱日期發函通知彼等終
止僱傭關係，並支付資遣費及預告工資，上訴人均已收受如附件
（Ｄ）項所示之資遣費及預告工資之事實，為兩造所不爭，並有
通知書存卷可稽，堪信為真實。依被上訴人八十七至九十年度營
利事業所得稅結算申報書記載內容以觀，足見上訴人遭資遣前近
三年，被上訴人營運績效核屬向上發展趨勢，加之其於九十一年
一至四月客運載客率大幅提升，稅前盈餘超過四億元，且於九十
年十二月間要求員工全面減薪後，自九十一年四月一日起，全面
恢復員工原有薪資，於九十一年上半年度已有七億六千五百十九
萬餘元之淨利，為被上訴人所不爭，是被上訴人主張其係因虧損
而終止勞動契約，難認有據。再者，觀之被上訴人九十年九至十
二月間航班減班統計表，每月計平均減少航班比例僅約０．０六
二五，且被上訴人亦不爭執其另僱請實習學員二十一人，於解僱
上訴人同時令受訓學員上機實習；又於九十一年一月向立榮航空
「濕租」（即含飛機、機組人員、維修、保險等均屬立榮航空）
飛機，與柬國航空公司聯營開闢金邊航線，復於同年三月間發函
徵詢遭資遣之空服員是否有回職之意願及召募新空服員，聘回一
百多人投入日本等航線經營等節，足見被上訴人並未有因業務緊
縮而須解僱勞工之必要。被上訴人辯稱其有勞基法第十一條第二
款事由，於法雖有未合，惟其發函通知上訴人表示欲終止勞動契
約並發給資遣費及預告工資，仍不失為終止契約之要約。上訴人
業已收受被上訴人給付之資遣費及預告工資，渠等均已為終止勞
動契約之承諾。系爭勞動契約已合意終止，乙○○等以錯誤及受
詐欺情事，撤銷其簽收資遣費之意思表示，洵無足取。系爭勞動
契約既已合意終止，上訴人即無從請求薪資。再依兩造簽訂之訓
練及服務合約書第二條、第三條第一項之約定，足見上訴人於訓
練期間為受訓學員，並非提供勞務之工作者，被上訴人於渠等受
訓期間雖發給訓練津貼，衡其性質應屬補助生活所需，非提供勞
務、工作之對價，故受訓期間自不得計入工作年資。次查空服員
於航空公司提供之勞務係在班機上服勤，薪資組成結構除本薪外
，尚包括職務津貼、飛行津貼等，雖均名為津貼，核屬空服員提
供勞務所獲得之對價，均屬工資性質。至於日支費，依被上訴人
公司空服員管理辦法第八章待遇之第二、八、九、十條規定，係
屬出勤工作之勞務對價，並非差旅費之性質，亦非對在外地膳食
、住宿福利補貼之恩惠性給與，理應計入平均工資。另兩造均自
承交通費僅限於上午七時三十分以前、晚間九時三十分後之特早
或特晚班及歐美紐澳航線，方得領取一百二十元至二百四十元不
等之金額，顯見交通費係按上訴人當月排定航班時間及航線而給
付，並非每月發給固定金額之工作對價，自不得列入平均工資之
計算。而上訴人為空勤組員，係中央主管機關核定公告性質特殊
之工作者，經兩造簽訂工作契約並約定工作時間，且經被上訴人
報請桃園縣政府核備及交通部民航局備查，有工作契約書、簽收
名冊、桃園縣政府及交通部民航局函在卷可稽。參以上訴人擔任
被上訴人公司空勤組員之年資皆已六年以上，期間均依被上訴人
之「空服員排班作業手冊」排定執行勤務，未見渠等爭執加班費
之發給，益徵兩造就工作時間確已有特別約定。再者，上訴人於
服勤期間均已支領飛行津貼，足認被上訴人就彼等之飛航工作時
數均已給付對等之報酬，上訴人自不得再請求給付加班費，亦不
應將加班費列入平均工資計算。按平均工資，謂計算事由發生之
當日前六個月內所得工資總額除以該期間之總日數所得之金額，
為勞基法第二條第四款所明定。依上述標準，上訴人之平均工資
、被上訴人應給付之資遣費及預告工資詳如附件所示。綜上所述
，兩造間之勞動契約業經合意終止，從而上訴人主張勞動契約仍
繼續存在，先位請求被上訴人給付如先位聲明之薪資本息，乙○
○等並為附帶上訴及追加請求九十一年七月至九十三年六月止之
薪資本息，洵屬無據，應予駁回等詞，為其判斷之基礎。
按民事訴訟採不干涉主義，凡當事人所未聲明之利益，不得歸之
於當事人，所未提出之事實及證據，亦不得斟酌之。倘法院就當
事人所未提出之攻擊防禦方法，未曉諭當事人令其為事實上及法
律上陳述而為適當完全之辯論前，遽行作為判決之基礎，致生突
襲性裁判之結果，即與民事訴訟法第二百九十六條之一第一項、
第二百九十七條第一項及第一百九十九條第一項、第二項規定有
違。本件原審廢棄第一審依先位聲明命被上訴人對乙○○等為給
付之判決，改依備位聲明判決被上訴人給付乙○○等如附表二（
Ａ）所示金額本息，並駁回乙○○等其餘之訴、附帶上訴及追加
之訴；另維持第一審所為丁○○、丙○○、戊○○敗訴部分之判
決，駁回渠等對該部分之上訴，暨駁回被上訴人對丁○○、丙○
○、戊○○之其餘上訴之判決，其認定被上訴人發函通知上訴人
欲終止勞動契約並發給資遣費及預告工資，仍不失為終止契約之
要約，上訴人均已收訖被上訴人檢附之資遣費及預告工資，顯見
彼等均已為終止勞動契約之承諾等情，似未據被上訴人就系爭勞
動契約是否合意終止一節，提出任何攻擊防禦方法，原審於未曉
諭兩造就此為事實上及法律上陳述、聲明證據，並為適當完全之
辯論前，遽謂兩造已合意終止系爭勞動契約，進而為上訴人先位
之訴敗訴之判決，依上說明，其判決即屬違背法令。其次，原判
決所謂通知書之內容，係被上訴人通知上訴人依勞基法第十一條
第二款規定予以資遣，得否即謂上訴人於簽署上開通知書時，即
為終止系爭勞動契約之承諾，非無研求之餘地。乃原審依上開理
由遽認兩造間之勞動契約業已合意終止，進而為上訴人先位之訴
敗訴之判決，自嫌速斷。又訴之預備合併，必先位之訴無理由，
法院始應就備位之訴為裁判。如先位之訴有理由，法院即無庸就
備位之訴為裁判。原審認上訴人先位之訴無理由，爰就備位之訴
為上訴人一部勝訴、一部敗訴之判決，固非無見。惟原審就先位
之訴所為乙○○等敗訴之判決，既經本院予以廢棄發回，自不能
任令原審就備位之訴所為該部分之判決先行確定，故就備位之訴
此部分自應一併予以廢棄發回。至備位之訴關於上訴人勝訴部分
，繫於被上訴人對於上訴人之資遣是否業已生效而定，此部分事
實尚未明瞭，本院無從為法律上之判斷，亦應併予廢棄發回。上
訴論旨，指摘原判決其不利部分為不當，求予廢棄，非無理由。
據上論結，本件上訴為有理由。依民事訴訟法第四百七十七條第
一項、第四百七十八條第二項，判決如主文。
中    華    民    國  九十五  年   十二   月  二十八  日
                      最高法院民事第七庭
                          審判長法官  劉  延  村
                                法官  劉  福  來
                                法官  黃  秀  得
                                法官  吳  謀  焰
                                法官  李  寶  堂
      本件正本證明與原本無異
                                      書  記  官
最高法院民事裁定
本件關於上訴人丙○○、甲○○、乙○○、丁○○、戊○○上訴
部分之判決主文欄所載：「原判決關於廢棄第一審判決命被上訴
人對上訴人甲○○、乙○○為給付及命被上訴人對上訴人甲○○
、乙○○為給付與駁回甲○○、乙○○其餘之訴及附帶上訴暨追
加之訴、駁回上訴人丁○○、丙○○、戊○○之上訴、駁回被上
訴人對上訴人丁○○、丙○○、戊○○之其餘上訴暨該訴訟費用
部分廢棄，發回台灣高等法院」，應更正為「原判決關於命被上
訴人對上訴人甲○○、乙○○為給付與駁回甲○○、乙○○其餘
之訴及附帶上訴暨追加之訴、駁回上訴人丁○○、丙○○、戊○
○之上訴、駁回被上訴人對上訴人丁○○、丙○○、戊○○之其
餘上訴暨該訴訟費用部分廢棄，發回台灣高等法院」。
中    華    民    國  九十六  年    一    月   十一   日
                      最高法院民事第七庭
                          審判長法官  劉  延  村
                                法官  劉  福  來
                                法官  黃  秀  得
                                法官  吳  謀  焰
                                法官  李  寶  堂
      本件正本證明與原本無異
                                      書  記  官
中    華    民    國  九十六  年    一    月   十六   日
                                                      Ｑ


司法院資訊處製作；財團法人民間司法改革基金會備份。
